【裁判字號】    98,訴,872
【裁判日期】    981223
【裁判案由】    違反毒品危害防制條例
【裁判全文】
臺灣嘉義地方法院刑事判決               98年度訴字第872號
公  訴  人  臺灣嘉義地方法院檢察署檢察官
被      告  甲○○
選任辯護人  葉榮棠律師
上列被告因違反毒品危害防制條例案件，經檢察官提起公訴（98
年度偵字第4321號），本院判決如下：
    主  文
甲○○共同販賣第一級毒品未遂，累犯，處有期徒刑伍年。未扣
案0000000000號行動電話壹具（含SIM卡壹張）沒收之，如全部
或一部不能沒收時，向甲○○與李振隆連帶追徵其價額或以渠等
財產連帶抵償之。
    犯 罪 事 實
一、甲○○前因違反肅清煙毒條例案件，經臺灣高等法院高雄分
    院以84年度上訴字第2090號判決判處有期徒刑3年2月確定，
    又因詐欺案件，經臺灣屏東地方法院以87年度易字第558號
    判決判處有期徒刑5月確定，經接續執行，於民國89年3月7
    日因縮短刑期假釋出監，於92年8月25日假釋期滿，未經撤
    銷假釋，其未執行之刑，以已執行論而執行完畢。詎仍不知
    悔改，復基於販賣第一級毒品海洛因以營利之犯意，先於93
    年6月18日晚間，以其所有之0000000000號行動電話與陳念
    祖、冷興國使用之0000000000號行動電話洽談買賣海洛因事
    宜，談妥以新臺幣（下同）8萬元之代價交易半兩海洛因，
    同時約定在桃園縣大溪鎮國道三號高速公路交流道附近之統
    一便利商店前交易，已著手於販賣海洛因行為之實行後，偕
    同有共同犯意聯絡之李振隆（未據偵查），於當日晚上10時
    許，由甲○○駕駛車牌號碼5A-6609號自用小客車，搭載攜
    帶所欲販售海洛因之李振隆，前往約定地點與陳念祖、冷興
    國會面。陳念祖、冷興國並坐上甲○○所駕駛之汽車後座進
    行海洛因之交易，惟因雙方就海洛因之價格再有歧見，陳念
    祖、冷興國2人遂強要甲○○交出上開半兩毒品海洛因（陳
    念祖、冷興國所涉強盜犯行，分別業經臺灣桃園地方法院、
    臺灣高等法院判決確定），甲○○於情急之下，失控將駕駛
    之自用小客車撞向路邊護欄，再與李振隆乘機棄車逃離，方
    未完成交易。嗣經警循線查悉上情。
二、案經臺灣桃園地方法院檢察署檢察官自動簽分呈請臺灣高等
    法院檢察署檢察長令轉臺灣嘉義地方法院檢察署檢察官偵查
    起訴。
    理  由
一、按被告以外之人於審判外之陳述，經當事人於審判程序同意
    作為證據，法院審酌該言詞陳述或書面陳述作成時之情況，
    認為適當者，亦得為證據。當事人、代理人或辯護人於法院
    調查證據時，知有第159條第1項不得為證據之情形，而未於
    言詞辯論終結前聲明異議，視為有前項之同意，刑事訴訟法
    第159條之5定有明文。查本件認定事實所援引具傳聞性質之
    言詞或書面證據，關於證據能力，提示當事人及辯護人均對
    之表示無意見（見本院卷第135頁至第139頁），亦未於本案
    言詞辯論終結前聲明異議，而本院審酌該等審判外陳述作成
    當時之過程、內容、功能等情況綜合判斷，認具備合法可信
    之適當性保障而具證據能力，得採為認定事實之基礎，合先
    敘明。
二、上開販賣海洛因之犯罪事實，業據被告甲○○於本院審理中
    坦承不諱（見本院卷第135頁），核與證人陳念祖、冷興國
    於偵查中證述情節相符（見臺灣桃園地方法院檢察署96年度
    偵字第19466號偵查卷宗第17頁至第18頁、第33頁至第35頁
    ）。又被告與陳念祖等談妥海洛因交易內容後，因被告當時
    身上並無海洛因，遂聯絡有海洛因之李振隆共同前往，欲一
    起販賣海洛因與陳念祖等人之情，業據被告供承在卷（見本
    院卷第140頁至第143頁），而其確於93年6月18日與陳念祖
    等談妥海洛因交易內容後，實際進行交易前之晚間10時許，
    以其0000000000號行動電話與李振隆聯絡，向李振隆表示與
    陳念祖等人約在高速公路下涵洞，李振隆並回稱：「怪怪的
    話，你說不要的話，我要走了」，以及李振隆於同日遭強盜
    後之晚間11時52分許在電話中向友人表示：「那是要搶東西
    的，我跟阿苗跟他去，他被人砍1刀，要搶東西，東西在我
    這裡。」、於翌（19）日在電話中向友人稱：「昨天阿苗朋
    友介紹，說要半個，結果被搶」等情，有監聽譯文表2份附
    卷可稽（見本院卷第119頁至第120頁），足見李振隆於事前
    應已知悉被告係要與陳念祖等人進行海洛因交易，仍隨同被
    告前往，且隨身攜帶、保管欲販售之海洛因無訛，核與被告
    上開所述情節相符，被告上開所述堪認屬實，李振隆確與被
    告共同販賣海洛因與陳念祖等人甚明。再據被告供稱：伊接
    到陳念祖等人購買海洛因之來電後，因當時身上並無海洛因
    ，隨即以同一電話與李振隆聯繫（見本院卷第143頁），而
    被告當時係以0000000000號行動電話與李振隆聯繫之情，已
    如上述；且據證人陳念祖供稱：冷興國使用之行動電話門號
    為0000000000號（見臺灣桃園地方法院檢察署94年度偵字第
    11388號偵查卷宗第15頁），而查該門號確自93年6月18日晚
    間7時15分至同日晚間10時1分許，數度與被告所有之000000
    0000號行動電話通話，有和信電信股份有限公司之通話明細
    1份附卷可稽（見臺灣桃園地方法院95年度訴字第96號刑事
    卷宗第177之7頁），堪認被告確係以其所有之0000000000號
    行動電話與陳念祖等聯繫海洛因交易事宜無誤。此外，並有
    內政部警政署刑事警察局通訊監察聲請書、臺灣桃園地方法
    院檢察署通訊監察書電話附表各1份存卷可考（見本院卷第1
    21頁、第123頁），足認被告上開任意性自白與事實相符，
    堪予採信。
三、海洛因乃毒品危害防制條例所列管具成癮性、濫用性之第一
    級毒品，危害社會甚深，嚴禁持有、轉讓、製造、運輸及販
    賣等，罪刑非輕，販賣毒品乃懸為厲禁之重罪，從事者莫不
    極盡隱諱之能事，唯恐遭致查緝，故得來不易之毒品，除因
    特別情事偶爾無償轉讓，間或與人分享外，衡情倘無利可圖
    ，諒無平白蹈陷重典無端供應他人之理。而毒品交易條件及
    價格，因處於國家嚴查禁絕之現實環境，是求售者可任意增
    減份量成色，視買賣雙方關係深淺、當時之資力、毒品純質
    、需求程度、交易風險及對價格之接受度等因素，與購買者
    進行磋商。而販賣毒品之獲利，倘非坦承犯行翔實供述價量
    俾得明確核計外，委難覈實，然販賣毒品之人，除非特有考
    量，或別有事證足認係按同一價量委買、轉售或無償贈與而
    確未營利外，既殆無甘罹刑章而無所求之可能，則從販入與
    賣出之量價差異營取利潤，厥乃合情理之推論，尚難遽認販
    賣毒品營利之事證未足，否則豈非知錯悛悔坦述者難辭重典
    ，而飾卸脫罪者卻反得僥倖？殊無是理。本件被告自承與陳
    念祖等人在此交易之前素未謀面（見本院卷第140頁），顯
    無特殊密切之親故關係，卻仍鋌而走險，議款並欲交付物稀
    價昂之海洛因，揆諸上開情理，堪認有營利之意圖甚明。
    本件事證明確，被告上開犯行洵堪認定。
四、本件被告行為後，刑法業經修正公布，於95年7月1日生效施
    行。按行為後法律有變更者，適用行為時之法律，但行為後
    之法律有利於行為人者，適用最有利於行為人之法律，現行
    刑法第2條第1項定有明文。此條係規範行為後法律變更所生
    新舊法律比較適用之準據法，是刑法第2條第1項本身雖經修
    正，但無比較新舊法適用之問題，應一律適用裁判時之現行
    刑法第2條第1項之規定，為「從舊從輕」之比較；又新舊刑
    法關於刑之規定，雖同採從輕主義，惟比較時仍應就罪刑有
    關之共犯、未遂犯、想像競合犯、牽連犯、連續犯、結合犯
    ，以及累犯加重、自首減輕暨其他法定加減原因（如身分加
    減）與加減比例等一切情形，綜其全部之結果，而為比較，
    再適用有利於行為人之法律處斷，而不得一部割裂分別適用
    不同之新舊法（最高法院24年上字第4634號判例意旨、95年
    第8次刑事庭會議決議參照）。準此：
（一）刑法第28條原規定：「二人以上共同『實施』犯罪之行為
      者，皆為共同正犯」，新法修正為：「二人以上共同『實
      行』犯罪之行為者，皆為共同正犯」；將舊法之「實施」
      修正為「實行」。原「實施」之概念，包含陰謀、預備、
      著手及實行等階段之行為，修正後僅共同「實行」犯罪行
      為始成立共同正犯。是新法共同正犯之範圍已有限縮，排
      除陰謀犯、預備犯之共同正犯。新舊法就共同正犯之範圍
      既因此而有所變動，自屬犯罪後法律有變更，而非僅屬純
      文字修正，應有新舊法比較適用之問題。而本件被告與李
      振隆不論依新舊法均成立共同正犯（詳下述），應併同其
      他法律變更，綜據全部罪刑之結果而為比較後，整體適用
      法律。
（二）刑法第33條第5款有關罰金之最低數額部分，修正前刑法
      第33條第5款規定：「罰金：（銀元）1元以上」，而銀元
      與新臺幣間之折算，依現行法規所定貨幣單位折算新臺幣
      條例規定，以銀元1元折算新臺幣3元；修正後刑法第33條
      第5款則規定：「罰金：新臺幣1千元以上，以百元計算之
      」；經比較修正前、後之規定，修正後刑法第33條第5款
      所定罰金之最低數額，較之修正前提高，自以修正前刑法
      第33條第5款規定有利於被告。
（三）刑法第47條亦經修正公布施行，然被告前因違反肅清煙毒
      條例案件，經臺灣高等法院高雄分院以84年度上訴字第20
      90號判決判處有期徒刑3年2月確定，又因詐欺案件，經臺
      灣屏東地方法院以87年度易字第558號判決判處有期徒刑5
      月確定，經接續執行，於89年3月7日因縮短刑期假釋出監
      ，於92年8月25日假釋期滿，未經撤銷假釋，其未執行之
      刑，以已執行論而執行完畢等情，有臺灣高等法院被告前
      案紀錄表1份在卷可查（見本院卷第4頁至第65頁），其於
      受徒刑之執行完畢後，5年以內「故意」再犯本件有期徒
      刑以上之罪，無論依修正前刑法第47條或修正後第47條第
      1項之規定均構成累犯，即無有利或不利之情形，於刑法
      修正施行後法院為裁判時，無庸為新、舊法之比較。個案
      如有其他應依刑法第2條第1項之規定為新、舊法之比較情
      形時，依綜其全部罪刑之結果而為比較後，整體適用法律
      （最高法院97年度第1次刑事庭會議決議意旨參照）。
（四）修正前刑法第64條第2項規定：「死刑減輕者，為無期徒
      刑，或為15年以下、12年以上有期徒刑。」，修正後之規
      定為：「死刑減輕者，為無期徒刑。」及修正前刑法第65
      條第2項規定：「無期徒刑減輕者，為7年以上有期徒刑。
      」，修正後之規定為：「無期徒刑減輕者，為20年以下15
      年以上有期徒刑。」，使法官量刑範圍受到限縮，行為人
      將受到較舊法為重或刑期較高之刑罰，行為人受處罰之實
      質內涵顯有變更，應屬第2條第1項之法律變更，經比較新
      舊法，以被告行為時之法律即舊法較有利於被告。
（五）修正前刑法第68條規定：「拘役或罰金加減者，僅加減其
      最高度。」，惟此次刑法修正，既將罰金最低金額修正為
      新臺幣1千元，當不致因加減其最低度，而產生不滿1元之
      零數，允宜與有期徒刑相同，許其最高度及最低度同加減
      之，故併入修正後刑法第67條，而規定為：「有期徒刑或
      罰金加減者，其最高度及最低度同加減之。」，本案被告
      因係累犯而應加重其刑，而修正前刑法第68條規定罰金最
      低度不予加重，較諸修正後刑法第67條規定罰金最低度亦
      予加重之規定，修正前之規定較有利於被告。
（六）綜合上述各條文修正前、後之比較，整體觀察，修正後之
      刑法規定未較修正前規定有利於被告，依刑法第2條第1項
      前段之規定，仍應適用修正前規定。
（七）至行為後刑法條文經修正，倘無有利、不利情形（如刑法
      第59條實務見解之明文化，第26條未遂犯得減輕其刑之規
      定移列第25條等），即非刑法第2條第1項所指之法律有變
      更，無比較適用之問題，應依一般法律適用原則，適用裁
      判時法。
五、被告行為後，毒品危害防制條例第4條第1項亦經修正公布施
    行。按行為後法律有變更者，適用行為時之法律，但行為後
    之法律有利於行為人者，適用最有利於行為人之法律，現行
    刑法第2條第1項定有明文。而修正前該條例第4條第1項規定
    ：「製造、運輸、販賣第一級毒品者，處死刑或無期徒刑；
    處無期徒刑者，得併科新臺幣1千萬元以下罰金。」，修正
    後該條項則規定：「製造、運輸、販賣第一級毒品者，處死
    刑或無期徒刑；處無期徒刑者，得併科新臺幣2千萬元以下
    罰金。」，新舊法比較結果，修正後之規定未較修正前規定
    有利於被告，依刑法第2條第1項前段規定，仍應適用修正前
    該條例第4條第1項規定。
六、按海洛因屬毒品危害防制條例第2條第2項第1款所定之第一
    級毒品。又犯罪之著手，係指行為人為實現犯意而開始實行
    犯罪構成要件之行為而言。販賣毒品罪之販賣者與購毒者就
    買賣毒品之重要內容有所表示且相合致時，縱使販賣者未實
    際交付毒品，仍應認已著手販賣毒品之實行。亦即販賣毒品
    ，以販賣者與應買者雙方就買賣毒品之重要內容有所意思表
    示而達成契約之合致時，即已著手於販賣毒品之構成要件行
    為，非僅著手以前之預備犯。本件陳念祖等人以電話向被告
    表示要以半兩8萬元之價格購買海洛因，被告亦基於販賣海
    洛因以營利之犯意同意出售，並約陳念祖等人前往桃園縣大
    溪鎮國道三號高速公路交流道附近之統一便利商店前交易，
    渠等對販賣海洛因之標的、數量、價格、交易地點已有所意
    思表示且合致，被告自已著手於販賣海洛因之構成要件行為
    。惟因雙方到場後就海洛因之價格再有歧見，致遭陳念祖等
    人欲強行奪取而未交易完成，屬未遂階段，是核被告所為，
    係犯同條例第4條第6項、第1項（修正前）之販賣第一級毒
    品未遂罪，並依刑法第25條第2項之規定，按既遂犯之刑度
    減輕其刑。被告與李振隆共同持有李振隆所有海洛因之低度
    行為，為販賣未遂之高度行為所吸收，不另論罪。被告與李
    振隆間，有犯意聯絡及行為分擔，為共同正犯。又被告前因
    違反肅清煙毒條例案件，經臺灣高等法院高雄分院以84年度
    上訴字第2090號判決判處有期徒刑3年2月確定，又因詐欺案
    件，經臺灣屏東地方法院以87年度易字第558號判決判處有
    期徒刑5月確定，經接續執行，於89年3月7日因縮短刑期假
    釋出監，於92年8月25日假釋期滿，未經撤銷假釋，其未執
    行之刑，以已執行論而執行完畢，其於受徒刑之執行完畢後
    ，5年以內故意再犯本件有期徒刑以上之罪，構成累犯之情
    ，已如上述，原應併加重其刑，然因修正前毒品危害防制條
    例第4條第1項之法定本刑為死刑或無期徒刑部分，依法不得
    加重，是僅就併科罰金刑部分予以加重，並先加後減之。
七、辯護意旨稱：被告於審判中已自白，應依修正後毒品危害防
    制條例第17條第2項規定減輕其刑云云，然該條項係規定：
    「犯第4條至第8條之罪於偵查及審判中均自白者，減輕其刑
    。」，顯須於「偵查及審判中」均自白者，始有適用，而查
    本件被告於偵查中未曾自白犯罪，迨於本院審理中始行坦承
    犯行，核與上述「於偵查及審判中均自白」之要件不合，自
    無法依該條項規定減輕其刑。惟按修正前販賣第一級毒品罪
    之法定刑為「死刑或無期徒刑；處無期徒刑者，得併科新臺
    幣1千萬元以下罰金」，然同為販賣第一級毒品之人，其原
    因動機不一，犯罪情節未必盡同，或有大盤毒梟者，亦有中
    、小盤之分，甚或僅止於吸毒者友儕間為求互通有無之有償
    轉讓者亦有之，其販賣行為所造成危害社會之程度自屬有異
    ，法律科處此類犯罪，所設之法定最低本刑相同，不可謂不
    重。於此情形，倘依其情狀處以較輕之有期徒刑，即足以懲
    儆，並可達防衛社會之目的者，自非不可依客觀之犯行與主
    觀之惡性二者加以考量其情狀，是否有可憫恕之處，適用刑
    法第59條之規定酌量減輕其刑，期使個案裁判之量刑，能斟
    酌至當，符合比例原則。查被告上開販賣海洛因未遂犯行之
    犯罪情節，當非大盤毒梟者可資等同併論，如量處依未遂犯
    規定減輕其刑後法定最低度之有期徒刑，猶嫌過重，其犯罪
    之情狀顯可憫恕，爰依刑法第59條之規定減輕其刑，且依法
    先加後併前述未遂減輕部分遞減之（法定本刑為死刑或無期
    徒刑部分，依法不得加重）。爰審酌被告犯罪之動機、目的
    、手段、所生危害及被告正值青年、四肢健全，竟不思循正
    途賺取金錢，反意圖牟取暴利，著手販賣海洛因予他人惟並
    未完成交易、國中畢業之智識程度、已離婚、獨自一人生活
    、之前從事玉石買賣、辯護意旨請求判處有期徒刑5年（見
    本院卷第145頁）等一切情狀，量處如主文所示之刑。
八、按犯販賣第一級毒品之罪者，其供犯罪所用或因犯罪所得之
    財物，均沒收之，如全部或一部不能沒收時，追徵其價額或
    以其財產抵償之，毒品危害防制條例第19條第1項定有明文
    。而刑罰法令關於沒收之規定，有採職權沒收主義與義務沒
    收主義：職權沒收，指法院就屬於被告所有，供犯罪所用或
    因犯罪所得之物，仍得本於職權斟酌宣告沒收與否，例如刑
    法第38條第1項第2款、第3款、第3項前段等屬之；義務沒收
    ，又可分為絕對義務沒收及相對義務沒收二者。前者指凡法
    條規定「不問屬於犯人與否，沒收之」者屬之，法院就此等
    物品，是否宣告沒收無審酌餘地，除已證明滅失外，不問屬
    於犯人與否或有無查扣，均應沒收，例如刑法第200條、第2
    05條、第209條、第219條、第266條第2項、毒品危害防制條
    例第18條第1項前段等屬之；後者，供犯罪所用或因犯罪所
    得，且以屬於被告所有者為限，始應予以沒收，例如毒品危
    害防制條例第19條第1項規定屬之，是本條並無「不問屬於
    犯人與否，沒收之」之規定，應以屬於被告所有，供犯罪所
    用或因犯罪所得之財物，始得宣告沒收。又共同正犯犯罪所
    得之財物為「現金」時，因共同正犯應就全部犯罪結果負其
    責任，而合併計算犯罪所得，且於全部或一部不能沒收時，
    以其財產抵償之，但為避免執行時發生重複沒收或抵償之情
    形，故各共同正犯之間係採「連帶沒收、連帶抵償主義」，
    於裁判時應諭知被告共同犯罪所得之財物應與其他共同正犯
    連帶沒收，如全部或一部不能沒收時，連帶追徵其價額或以
    其財產連帶抵償之。再因行動電話服務須以晶片卡（即SIM
    卡）為使用介面，因此電信公司於出租行動電話門號予消費
    者使用時，即同時附帶提供晶片卡給消費者作為門號使用之
    介面，故電信公司接受消費者申辦門號並將該門號開通上線
    時，該晶片卡之所有權亦移轉於消費者，自不能認該晶片卡
    仍屬電信公司所有之物，則上述0000000000號行動電話1具
    （含SIM卡1張），既係被告與李振隆共同販賣海洛因使用之
    物，且屬被告所有之情，已如前述，縱未扣案，但不能證明
    業已滅失，仍應依上開規定宣告沒收之（因非金錢，而係特
    定物，並無重複沒收之疑慮，自毋庸諭知連帶沒收），如全
    部或一部不能沒收時，向被告與共同正犯李振隆連帶追徵其
    價額或以渠等財產連帶抵償之。至所稱因犯罪所得之財物，
    係以實際所得者為限，苟無所得或尚未取得者，即無從為沒
    收、追徵或以財產抵償之諭知。而本件被告販賣海洛因尚未
    及交付毒品及收取價金，仍屬未遂，既無實際所得，自無從
    為犯罪所得沒收之諭知，附此敘明。
據上論斷、應依刑事訴訟法第299條第1項前段，毒品危害防制條
例第4條第6項、第1項（修正前）、第19條第1項，刑法第11條、
第2條第1項前段、第28條（修正前）、第25條第2項、第47條第1
項（修正前）、第59條，判決如主文。
本案經檢察官林俊良到庭執行職務。
中    華    民    國    98    年    12    月    23    日
                  刑事第四庭  審判長法  官  蔡憲德
                                    法  官  梁淑美
                                    法  官  吳育霖
以上正本證明與原本無異。
如不服本判決應於收受判決後10日內向本院提出上訴書狀，並應
敘述具體理由；其未敘述上訴理由者，應於上訴期間屆滿後20日
內向本院補提理由書（均須按他造當事人之人數附繕本）「切勿
逕送上級法院」。告訴人或被害人如對於本判決不服者，應具備
理由請求檢察官上訴，其上訴期間之計算係以檢察官收受判決正
本之日期為準。
中    華    民    國    98    年    12    月    23    日
                                    書記官  林美芳
附錄本案論罪科刑法條：
修正前毒品危害防制條例第4條
製造、運輸、販賣第一級毒品者，處死刑或無期徒刑；處無期徒
刑者，得併科新臺幣1千萬元以下罰金。
製造、運輸、販賣第二級毒品者，處無期徒刑或7年以上有期徒
刑，得併科新臺幣7百萬元以下罰金。
製造、運輸、販賣第三級毒品者，處5年以上有期徒刑，得併科
新臺幣5百萬元以下罰金。
製造、運輸、販賣第四級毒品者，處3年以上10年以下有期徒刑
，得併科新臺幣3百萬元以下罰金。
製造、運輸、販賣專供製造或施用毒品之器具者，處1年以上7年
以下有期徒刑，得併科新臺幣1百萬元以下罰金。
前五項之未遂犯罰之。


司法院資訊處製作；財團法人民間司法改革基金會備份。
